臺灣高雄地方法院刑事判決　　　　　　　　　　　　八十七年度訴字第二四三三號
　　公　訴　人　臺灣高雄地方法院檢察署檢察官
　　被　　　告　寅○○
右列被告因詐欺案件，經檢察官提起公訴（八十七年度偵字第一六六三五、一三○六
五、一一二六四、六五二一、六六二二、一○五二五號），本院判決如左：
    主  文
寅○○無罪。
    理  由
一、公訴意旨略以：被告寅○○雖明知其個人並無任何資力，申領之支票若由他人簽
    發使用，不可能兌現，而簽發支票之人使用支票，係用以詐取財物或其他人不法
    利益，竟為私利，與同案被告乙○、己○○（經本院另行審結）、同案被告癸○○（已死亡，另由本院審結）、卯○○、壬○○（另行通緝中）及綽號「田哥」
    、「武郎」、「阿芳」等不詳姓名年籍之男子，共同基於幫助他人為自己或第三
    人不法之所有，實施詐欺犯罪之概括故意之犯意聯絡及行為分擔，先由被告寅○○等人至如附表所示之金融機構申請支票存款帳戶後，將存摺、印章交予同案被
    告癸○○、卯○○、壬○○等人，代價則自一萬元至數萬元不等。同案被告癸○○、卯○○等人取得該支票帳戶之存摺、印章後，即將之交予同案被告乙○，由
    同案被告乙○負責於該帳戶內經常存提款以培養往來紀錄，以取得該金融機構較
    高之信用評價，並藉以向金融機構申請更多之空白支票後，再交予同案被告癸○○、卯○○、壬○○等人。同案被告癸○○、卯○○、壬○○及綽號「田哥」、
    「武郎」、「阿芳」等不詳姓名年籍之男子取得該帳戶及支票後，即利用報紙刊
    登「支票借您用，洽0000000、000000000劉洽」、「支票幫助
    甘苦人00－0000000大山」等分類廣告，以每張一千五百元至六千元不
    等之價格，販售予同案被告丙○○○、丑○○、戊○○、子○○等人。同案被告
    丙○○○、丑○○、戊○○、子○○等人再持向不知情之辛○○、丁○○、庚○○及其他不特定人借款、支付價金、租金、清償債務及抵付貨款等，嗣持票人於
    屆期提示時，均未獲兌現，因認被告寅○○涉有詐欺罪嫌等語。
二、按犯罪事實應依證據認定之，無證據不得認定犯罪事實；次按不能證明被告犯罪
    者，應諭知無罪之判決，刑事訴訟法第一百五十四條第二項、第三百零一條第一
    項分別定有明文。又事實之認定，應憑證據，如未能發現相當證據，或證據不足
    以證明，自不能以推測或擬制之方法，為裁判基礎；且認定不利於被告之事實須
    依積極證據，苟積極證據不足為不利於被告事實之認定時，即應為有利於被告之
    認定；另認定犯罪事實所憑之證據，雖不以直接證據為限，間接證據亦包括在內
    ，然而無論直接證據或間接證據，其為訴訟上之證明，須於通常一般之人均不致
    有所懷疑，而得確信其為真實之程度者，始得據為有罪之認定，倘其證明尚未達
    到此一程度，而有合理之懷疑存在而無從使事實審法院得有罪之確信時，即應由
    法院為諭知被告無罪之判決（最高法院四十年台上字第八六號、三十年台上字第
    八一六號、七十六年台上字第四九八六號分別著有判例參照）。
三、訊據被告寅○○堅決否認犯行，辯稱：伊因業務需要而申請該支票帳戶，但伊沒
    有將票賣給他人，伊係於八十六年九月間週轉不靈，才去請用支票，伊跳的票都
    是開給地下錢莊、及清償賭債等語。經查，公訴意旨係認被告寅○○涉有共同詐
    欺罪嫌，無非係以被告寅○○向金融機構申請開設支票存款帳戶，並將存摺、印
    章等交付予同案被告癸○○、卯○○、壬○○等人，以供其等製造信用、申領支
    票後，用以販售空白支票予不特定之買受人，供其等持以行使詐財。惟查，被告
    寅○○縱有如公訴人所指之事實，然被告寅○○申請開設支票存款帳戶，以供同
    案被告癸○○、卯○○販賣空白支票予他人行使之事實，並無施用詐術之可言，
    而係提供空白支票予買受者作為施用詐術之用，性質上應屬詐欺罪構成要件以外
    之協助行為。且就買受人如何施用詐術詐取財物之犯行，亦無任何證據足認被告
    寅○○有視他人犯罪為自己犯罪之共同犯罪之意思。按刑法上之幫助犯，係指以
    幫助之意思，對於正犯資以助力，而未參與實施犯罪之行為者而言（最高法院四
    十九年台上字第七七號判例參照）。至以自己共同犯罪之意思，參與實施犯罪構
    成要件以外之行為，或以自己共同犯罪之意思，事先同謀，而由其中一部分人實
    施犯罪之行為者，均為共同正犯（大法官會議解釋釋字第一○九號參照）。而本
    件既無證據證明被告寅○○既有參與實施詐欺罪構成要件之行為或視他人犯罪為
    自己犯罪之共同犯罪之意思，則揆諸最高法院四十九年台上字第七七號判例及大
    法官會議解釋釋字第一○九號之意旨，應認其等並非支票買受人詐欺行為之共同
    正犯，至多僅係幫助支票買受人從事詐欺行為之幫助犯。又按刑法上之幫助犯，
    以正犯已經犯罪為構成要件，故幫助犯無獨立性，如無他人犯罪行為之存在，幫
    助犯即無由成立（最高法院六十年台上字第二一五九號判例參照）。本件公訴人
    所指出之支票買受人僅有被告丙○○○、子○○、戊○○、丑○○四人，而被告
    丙○○○、子○○、戊○○、丑○○四人買受行使之支票中，並無被告寅○○所
    申請開設之支票帳戶（被告丙○○○、子○○、戊○○、丑○○四人購買支票使
    用情形如附表二所示）。而被告寅○○提供支票存款帳戶申領支票，僅分別與同
    案被告癸○○、卯○○等人間，就以其名義所申領之空白支票提供予他人使用間
    ，有犯意聯絡及行為分擔，被告寅○○與其他帳戶提供者即被告辰○○、楊正三
    等人間，並無任何犯意之聯絡，故被告寅○○應僅各就其自己所提供之支票帳戶
    ，供作他人詐欺之用，始負幫助詐欺之責任。惟本件公訴人既未能舉證證明以被
    告寅○○名義所申領之支票，有遭其他買受人持以行使、詐取財物或不法利益之
    事實，則正犯之犯罪行為既然未能證明其存在，揆諸右揭判例意旨，幫助犯即無
    由成立。此外，復查無其他積極證據足資證明被告寅○○確有公訴人所指之詐欺
    犯行，不能證明被告犯罪，其詐欺之犯行，應屬不能成立。
四、又被告寅○○前曾因犯連續詐欺罪，經臺灣高等法院臺南分院於八十八年九月二
    十九日以八十八年度上易字第一五七七號判決有期徒刑二年確定，惟該案之犯罪
    事實為被告寅○○「明知其無給付票款之意願及能力，竟基於意圖為自己不法所
    有之概括犯意，於八十六年十二月十三日，向華南商業銀行赤嵌分行申請設立六
    四一─一六─○○七九四○─四號帳戶，請領支票，再連續簽發自八十七年三月
    卅一日起為發票日之支票或將支票借予他人簽發，持向不特定人詐取財物，致簽
    發該帳戶之支票於八十七年三月卅一日起均不獲兌現，並大量退票拒絕往來，總
    計自八十七年三月卅一日起至同年十一月十七日止，累計退票金額達一千七百四
    十一萬三千二百十二元。其中所簽發之票載日八十七年六月二十日，票號ＳＢ0
    000000號，面額六十萬元支票一張，輾轉由藍玉緣交予劉寶琴詐取財物，
    屆期亦遭退票」，與本件起訴事實係認被告寅○○申請金融機構支票存款帳戶後
    ，將存摺、印章交予同案被告癸○○、卯○○、壬○○等人，以供其等製造信用
    後販賣支票予他人，供他人使用等情，二者事實並不相同，非屬實質上一罪之案
    件。按刑事訴訟法第三百零二條第一款規定，案件曾經判決確定者，應諭知免訴
    之判決，係以同一案件，已經法院為實體上之確定判決，該被告應否受刑事制裁
    ，即因前次判決而確定，不能更為其他有罪或無罪之實體上裁判。此種情形，係
    因審判不可分之關係，在審理事實之法院，對於全部犯罪事實，按照刑事訴訟法
    第二百六十七條規定本應予以審判，故其確定判決之既判力，亦自應及於全部之
    犯罪事實。若非同一案件，而屬另一犯罪，檢察官或自訴人如就此部發生之事實
    依法起訴，既不在曾經確定判決之範圍以內，受訴法院自仍應為有罪或無罪之實
    體上裁判（最高法院八十一年度台非字第二六二號判決參照）而本件被告寅○○
    被訴之犯行，既屬不能證明，則與被告寅○○所犯前開確定判決所認定之事實，
    即不能認有何牽連犯或連續犯之裁判上一罪之關係，故本件與被告前揭確定判決
    之犯罪事實，非屬同一案件，即無受確定判決效力所及之問題。故被告寅○○幫
    助詐欺之犯行，既屬不能成立，自應為無罪之諭知。
據上論斷，應依刑事訴訟法第第三百零一條第一項，判決如主文。
本件經檢察官甲○○到庭執行職務。
中      華      民      國    九十三    年      五      月    二十七    日
                                  臺灣高雄地方法院刑事第十二庭
                                      審判長法官     張世賢
                                            法官     林韋岑
                                            法官     王啟明
右正本證明與原本無異。
如不服本判決，應於判決送達後十日內，向本院提出上訴狀。
                                            書記官    陳寰瑛
中    華    民    國      九十三      年      六      月      一      日
附表一：
┌───┬──────┬───────┬─────┬────┬─────┐
│編號  │申請支票銀行│帳          號│退票期間  │退票總數│退票總金額│
│      │            │              │          │        │          │
├───┼──────┼───────┼─────┼────┼─────┤
│一 │土地銀行台南│00000000      │87.01.21- │72      │0000000   │
│      │分行        │              │87.4.7    │        │          │
├───┼──────┼───────┤          │        │          │
│二    │第一商銀南台│220578        │          │        │          │
│      │南分行      │              │          │        │          │
├───┼──────┼───────┤          │        │          │
│三    │彰化商銀南台│00000000      │          │        │          │
│      │南分行      │              │          │        │          │
├───┼──────┼───────┤          │        │          │
│四    │台南四信海東│634610        │          │        │          │
│      │分社        │              │          │        │          │
├───┼──────┼───────┤          │        │          │
│五    │台南六信    │65550         │          │        │          │
│      │            │              │       │        │          │
├───┼──────┼───────┤          │        │          │
│六    │台灣中小企銀│30334         │          │        │          │
│      │安平分行    │              │          │        │          │
├───┼──────┼───────┤          │        │          │
│七    │華南商銀赤崁│000000000     │          │        │          │
│      │分行        │              │          │        │          │
├───┼──────┼───────┤          │        │          │
│八    │農民銀行府城│538961        │          │        │          │
│      │分行        │              │          │        │          │
└───┴──────┴───────┴─────┴────┴─────┘
